臺灣高雄地方法院刑事判決　　　　　　　110年度易字第184號
公　訴　人　臺灣高雄地方檢察署檢察官
被　　　告　曾筱恩


上列被告因詐欺案件，經檢察官提起公訴（109 年度調偵緝字第
57號），本院判決如下：
    主  文
曾筱恩犯詐欺取財罪，處有期徒刑參月，如易科罰金，以新臺幣
壹仟元折算壹日。未扣案之犯罪所得新臺幣拾柒萬伍仟元沒收，
於全部或一部不能沒收或不宜執行沒收時，追徵其價額。
    犯罪事實
一、曾筱恩於民國107 年9 月前某日，向不詳人士取得發票人「
    鴻煊有限公司」（負責人邢亜輝）簽發如附表所示之空頭支
    票（俗稱芭樂票）1 張（下稱系爭支票），詎其明知支票係
    具有代替現金及轉讓流通信用功能之交易工具，而系爭支票
    來路不明，且發票人鴻煊有限公司已於105 年6 月10日經金
    融機構通報為拒絕往來戶，並於105 年6 月23日解散，實際
    上不可能存入款項使支票兌現，竟基於詐欺取財之犯意，於
    107 年9 月間某日晚上11時許，在址設高雄市○○區○○○
    路000 號「合作金庫銀行林園分行」外，持系爭支票向陳秀
    燕借款新臺幣（下同）30萬元，致陳秀燕誤信系爭支票將來
    可兌現、足作為借款之擔保而陷於錯誤，最終實際交付20萬
    元（起訴書記載30萬元，然其中10萬元事證不足，詳如「不
    另為無罪諭知部分」）予曾筱恩。嗣因陳秀燕上網查詢後，
    發現系爭支票帳戶已經遭銀行拒絕往來，始發覺受騙而悉上
    情。
二、案經陳秀燕訴由高雄市政府警察局林園分局報告臺灣高雄地
    方檢察署檢察官偵查起訴。
    理  由
壹、證據能力部分
一、供述證據部分
（一）按被告以外之人於審判外之言詞或書面陳述，除法律有規
      定者外，不得作為證據，刑事訴訟法第159 條第1 項定有
      明文。查證人即告訴人陳秀燕於警詢時之證述，係被告曾
      筱恩以外之人於審判外之陳述，被告復否認該陳述之證據
      能力，依刑事訴訟法第159 條第1 項規定，無證據能力。
（二）次按被告以外之人於審判外之陳述，雖不符前4 條之規定
      ，而經當事人於審判程序同意作為證據，法院審酌該言詞
      陳述或書面陳述作成時之情況，認為適當者，亦得為證據
      ；當事人、代理人或辯護人於法院調查證據時，知有第15
      9 條第1 項不得為證據之情形，而未於言詞辯論終結前聲
      明異議者，視為有前項之同意，刑事訴訟法第159 條之5
      定有明文。查本案認定事實所引用之卷內被告以外之人於
      審判外之陳述，除上述證人陳秀燕於警詢時之證述外，被
      告於本院準備程序時均同意其作為本案證據之證據能力（
      見易字卷第28頁），於辯論終結前亦未對該等證據之證據
      能力聲明異議，本院復審酌前揭陳述作成時之情況，並無
      違法取證之瑕疵，亦認以之作為證據為適當，是本案有關
      被告以外之人於審判外之言詞或書面陳述等供述證據，除
      證人陳秀燕於警詢時之證述外，依上開法條意旨，自均得
      採為認定事實之依據。
二、非供述證據部分
    至於卷內所存經本院引用為證據之非供述證據部分，與本件
    待證事實間均具有關連性，且無證據證明係公務員違背法定
    程序所取得，是依刑事訴訟法第158 之4 之反面解釋，自有
    證據能力。
貳、實體部分
一、訊據被告固坦承於犯罪事實欄所載之時、地持系爭發票向告
    訴人陳秀燕借得20萬餘元，且不爭執系爭支票之發票人鴻煊
    有限公司已於105 年6 月經金融機構通報拒絕往來戶，並於
    105 年6 月23日解散，故系爭支票實際上無法兌現，然矢口
    否認有何詐欺取財之犯行，辯稱：我把支票給告訴人的時候
    不知道系爭支票已經拒絕往來了，因為那不是我的票，是我
    朋友給我的，我是幫我朋友借等語。經查：
（一）被告於107 年9 月間某日晚上11時許，在址設高雄市○○
      區○○○路000 號之合作金庫銀行林園分行外，持系爭支
      票向告訴人借款，告訴人最終交付20萬元現金予被告，惟
      系爭支票發票人鴻煊有限公司已於105 年6 月10日經金融
      機構通報拒絕往來，且於105 年6 月21日解散，故系爭支
      票實際上無法兌現等節，業據被告於偵查及本院審理中坦
      承在卷（見偵一卷第62頁、偵三卷第32頁、易字卷第91-9
      2 頁），核與證人即告訴人陳秀燕於偵查及本院審理中之
      證述情節大致相符（見偵二卷第67-68 頁、偵三卷第17-1
      8 頁、易字卷第75-78 頁），並有系爭支票影本、法務部
      票據信用資訊連結作業查詢單、經濟部商業司商工登記公
      示資料查詢單、玉山銀行線上票信查詢等在卷可佐（見警
      卷第6 頁、偵二卷第69頁、第75-76 頁、第77-93 頁），
      故此部分事實，首堪認定。
（二）被告雖執前詞辯解，惟按所謂「幽靈抗辯」，意指被告於
      案發後，或因不願據實陳述實際之行為人，或有其他顧慮
      ，遂將其犯行均推卸予已故之某人，甚或是任意捏造而實
      際上不存在之人，以資卸責。因法院無從使被告與該已故
      或不存在之人對質，其辯解之真實性如何，即屬無從檢驗
      ，而難以遽信（最高法院98年度台上字第7120號判決意旨
      參照）。經查，被告雖辯稱系爭支票係其友人所交付，故
      不知該支票是被銀行拒絕往來，然關於該名友人之身分，
      被告於109 年4 月20日檢察官訊問時先稱：「（問：這張
      票是誰給你的？）阿寶，我不知道他的姓名、電話是空號
      了。」等語（見偵一卷第61-63 頁），於110 年1 月26日
      檢察官訊問時改稱：「（問：你給陳秀燕的支票何來？）
      朋友綽號大船給的，他之前租屋在仁武」、「（問：大船
      的聯絡方式？真實姓名？）不知道，也不知道他人去哪裡
      了」、「（問：你沒有辦法提供大船的姓名、聯絡方式，
      如何證明你說的是真的？）我不知道，我沒有其他證明。
      」等語（見偵三卷第31-33 頁），再於110 年9 月24日本
      院準備程序中改稱：「（問：這張票如何取得？）朋友給
      的，我不知道那個朋友的姓名，我只知道綽號，每個人都
      用不一樣的綽號叫他，有的叫他大船，有的用台語叫他『
      寶』」、「（問：有無這位朋友的年籍資料、聯絡電話或
      地址？）沒有，他之前是租屋在仁武。我之前有他的LINE
      ，但現在沒有了」等語（見易字卷第26頁）。關於該名交
      付系爭支票友人之名稱，前後供述不一，已難盡信。又被
      告於偵查中分別自陳：「我有幫『阿寶』用票換過二、三
      次錢」、「我當時已經幫大船換很多次」等語（見偵一卷
      第62頁、偵三卷第32頁），衡諸常情，若確有「大船」或
      「阿寶」此人存在，既被告自陳曾多次協助該人處理票據
      換現之金融事務，被告與該人當有一定之熟識及信賴程度
      ，被告自可將「大船」或「阿寶」之真實姓名、聯絡方式
      或其過往與該人聯繫紀錄等資訊提供予司法機關，以還原
      事實真相並證明自己清白，然被告卻捨此不為，消極以不
      知該友人之真實姓名，亦不知其電話、地址或沒有其他聯
      絡方式為由，未提供該人聯絡資訊，使偵查機關及本院均
      無從使被告與「大船」或「阿寶」對質，顯見被告所辯悖
      離常情，尚難採信。揆諸上揭最高法院判決旨趣，被告此
      番辯解洵屬所謂「幽靈抗辯」，既無從證明確有「大船」
      或「阿寶」之人存在，則此幽靈抗辯即難遽採為有利被告
      之認定，是被告所交付告訴人之系爭支票實係來路不明之
      票據。
（三）況被告於本案未曾提出其他證明，說明自己係以相當之對
      價取得系爭支票，從而其主觀上可合理信賴該支票確得以
      兌現。又被告於偵查中自陳：我跟告訴人說票不要兌現，
      我朋友會拿錢跟你換等語（見偵一卷第62頁），若被告果
      不知悉系爭支票無法兌現，於交付票據予告訴人時，實無
      刻意告知告訴人不要兌現之必要。被告復於偵查中自陳：
      我要借錢之前就有叫陳秀燕去照會，她沒有照會是她的問
      題等語（見偵三卷第32頁），上情足徵被告十分熟悉票據
      之使用及流通涉及票據信用問題，而票據信用疑義可藉由
      持票人與金融機構的照會程序即得確認，則被告在具備上
      開使用票據相關知識的情形下，若果自真實姓名、聯絡方
      式均不詳，身分實甚可疑之友人「大船」或「阿寶」處收
      受系爭支票後，卻未進行任何照會或其他查證之動作，即
      自行在該支票上背書後轉交予告訴人並換取現金，亦與常
      情有違，此足徵被告於交付系爭支票時實知悉該支票無從
      兌現。
（四）被告於本院審理中雖另委任辯護人（已解除委任）為其具
      狀辯稱：倘被告確有詐欺犯意，不可能還在支票背書，嗣
      後更不可能還願意簽立本票、每月償還告訴人款項；確認
      系爭票據是否已拒絕往來不當然是被告義務，被告並無施
      用詐術等語。惟刑法所謂施用詐術取得財物，係指行為人
      故意傳遞或隱瞞與事實不相符合之資訊，包括現在或過去
      具體事件之過程或狀態等客觀具體可見存在之外在事實，
      而藉此違背真實之宣稱或隱匿，對他人主觀認知產生影響
      ，引起或維持他人對於與事實不符之錯誤認知，進而直接
      招致處分財產之損失。按支票為有價證券，係由個人或公
      司於金融業者開設支票存款帳戶領取空白支票後，在票據
      上簽名且簽發一定金額，委託金融業者於見票時無條件支
      付與受款人或執票人之有價證券，發票人並應照支票文義
      擔保支票之支付，且因支票具有高度可信賴之信用查核公
      開機制，復具文義證券、無因證券之法律屬性，人們慣常
      於社會上經濟活動以支票充作資金調度、運用之工具，或
      以之支付交易價款，或作為借款之擔保或貼現，是在一般
      情況，相對人因支票業經相當程度之風險檢核與高度流通
      性而樂於接受。承上所述，本案被告既明知系爭支票來路
      不明且無從兌現，卻猶執以向告訴人借貸，使告訴人誤信
      系爭支票信用與一般通常支票無異，始同意出借款項予被
      告，是被告交付系爭支票借貸金錢之行為實即屬施用詐術
      無訛。而被告既是親自將系爭支票交付予告訴人且實際向
      告訴人取得出借款項之人，待告訴人嗣後發覺支票無從兌
      現，本已可能向被告追究法律清償責任，故在被告主觀上
      明知系爭支票來路不明且無法兌現的情形下，為加深告訴
      人信賴，以求盡速自告訴人處取得款項，從而自己於系爭
      支票上背書，亦屬合理，是無從憑此為被告有利之認定。
      至被告於告訴人查知系爭支票無法兌現後，雖同意簽立本
      票以為擔保，然被告自承：跳票後，告訴人說我要負責，
      我就說我簽本票給她，我再慢慢還等語（見偵一卷第62頁
      ），是可知被告此舉係在詐欺犯行既遂後，為應付告訴人
      索償之要求而為，要難以此反證其自始無詐欺取財之犯意
      。另被告嗣後同意清償票據款項，也僅係被告案發後態度
      之量刑考量，尚無從憑此即動搖本院前開之認定。
二、綜上所述，被告所辯顯屬事後卸責之詞，不足採信，故本件
    事證明確，被告犯行堪以認定，應依法論科。
參、論罪科刑及沒收
一、核被告所為，係犯刑法第339 條第1 項之詐欺取財罪。
二、爰以行為人之責任為基礎，審酌被告為自告訴人處獲取金錢
    ，竟利用其與告訴人間之信賴關係，以系爭支票作為債務擔
    保，致告訴人陷於錯誤，遂同意借款予被告，造成告訴人受
    有財產上損害，且犯後否認犯行，所為實不足取。然念被告
    嗣於審理中已與告訴人成立調解，並願分期償還告訴人所受
    損害，告訴人因而具狀請求本院對被告從輕量刑，有本院調
    解筆錄、刑事陳述狀在卷可參（見易字卷第67-68 頁、第10
    7 頁）；兼衡被告本案犯罪方式、詐得金額等犯罪手段及情
    節，被告於本院審理中自陳之智識程度、家庭經濟及生活狀
    況（因涉及被告個人隱私，不予揭露，詳參易字卷第146-14
    7 頁），如臺灣高等法院被告前案紀錄表所示之素行等一切
    情狀，量處如主文所示之刑，並諭知易科罰金之折算標準。
    至告訴人雖於其刑事陳述狀中稱：懇請鈞院惠賜被告附條件
    緩刑之判決等語，然本院考量被告犯後猶否認犯行，尚難認
    被告確有悔悟之心，故不宜對其宣告緩刑，附此敘明。
三、沒收部分
    按犯罪所得，屬於犯罪行為人者，沒收之；前二項之沒收，
    於全部或一部不能沒收或不宜執行沒收時，追徵其價額；犯
    罪所得已實際合法發還被害人者，不予宣告沒收或追徵，刑
    法第38條之1 第1 項前段、第3 項、第5 項分別定有明文。
    未扣案之現金20萬元，為被告本案犯罪所得，被告迄今已償
    還告訴人2 萬5,000 元，業據告訴人於本院審理中陳述明確
    ，復有本院公務電話紀錄可參（見易字卷第148 頁、第151
    頁），是剩餘之犯罪所得17萬5,000 元（計算式：200,000
    -25,000=175,000 ），應依刑法第38條之1 第1 項前段、第
    3 項規定宣告沒收，並於全部或一部不能沒收或不宜執行沒
    收時，追徵其價額。
肆、不另為無罪諭知部分
    關於被告本案向告訴人實際詐得之款項數額，公訴意旨認被
    告係取得30萬元現金，然此部分無非係以證人即告訴人陳秀
    燕於偵查中之證述及被告另簽發之本票1 張為據，惟被告於
    偵查及本院審理中均辯稱：我沒有拿到那麼多，扣掉利息實
    拿20幾萬元，但不確定是多少；因為票是30萬元，我就是要
    還告訴人30萬元等語（偵一卷第62頁、偵三卷第32頁、易字
    卷第27頁、第91頁、第133 頁）。而查證人即告訴人陳秀燕
    於本院110 年11月16日審判程序中先稱：被告拿支票給我的
    時候，我自己拿提款卡領現金交給被告，我分2 次提領，每
    次15萬元，就是被告拿票給我的那天領的，沒有別天；我和
    被告有別筆借款，那筆是我把提款卡給被告去領的，但這與
    本案沒關係等語（見易字卷第76頁、第81頁、第83頁、第89
    頁）；再於110 年12月7 日本院審判程序中改稱：我是先提
    領25萬元交給被告，後來因為領不夠，我也比較忙，就再拿
    1 張提款卡給被告自己提領5 萬，結果被告領了6 萬等語（
    見易字卷第111 頁、第133-134 頁），對於交付現金予被告
    之次數、方式及總金額前後供述不一，則被告本案究竟向告
    訴人實際詐得多少款項，已有可疑。至告訴人雖另提出友人
    「邵新枝」名下之合作金庫與玉山銀行帳戶存摺交易明細（
    見易字卷第115-127 頁），然此至多僅能證明該2 帳戶於10
    7 年9 月14日至15日間有存摺交易明細所示之提款紀錄，但
    尚不足證該2 帳戶於此期間提領之款項確均係由被告收受。
    被告既僅坦承持系爭支票向告訴人取得20餘萬元，依「罪證
    有疑唯利被告」原則，應認被告本案詐欺犯行實際取得款項
    金額為20萬元，超過此數額之犯罪事實部分，既卷內事證不
    足證明，本院原應為無罪之諭知，惟因此部分與前揭經本院
    認定被告有罪部分係屬實質上一罪關係，爰不另為無罪之諭
    知，併此指明。
據上論斷，應依刑事訴訟法第299 條第1 項前段，刑法第339 條
第1 項、第41條第1 項、第38條之1 第1 項前段、第3 項，判決
如主文。
本案經檢察官許紘彬偵查起訴，檢察官郭武義到庭執行職務。
中    華    民    國   111    年    1     月    11    日
                  刑事第十三庭  審判長法  官  陳紀璋
                                      法  官  李怡蓉
                                      法  官  翁瑄禮
因疫情而遲誤不變期間，得向法院聲請回復原狀。
以上正本證明與原本無異。
如不服本判決應於收受送達後20日內向本院提出上訴書狀，並應
敘述具體理由；如未敘述上訴理由者，應於上訴期間屆滿後20日
內向本院補提理由書（均須按他造當事人之人數附繕本）「切勿
逕送上級法院」。
中    華    民    國   111    年    1     月    11    日
                                      書記官  夏鴻鈞
附錄本案論罪科刑法條：
刑法第339條
意圖為自己或第三人不法之所有，以詐術使人將本人或第三人之
物交付者，處5 年以下有期徒刑、拘役或科或併科50萬元以下罰
金。
以前項方法得財產上不法之利益或使第三人得之者，亦同。
前二項之未遂犯罰之。
【卷宗簡稱對照表】
┌────┬──────────────────────┐
│簡稱    │卷宗名稱                                    │
├────┼──────────────────────┤
│警卷    │高市警林分偵字第10872216800號卷             │
│偵一卷  │臺灣高雄地方檢察署108 年度偵字第21289 號卷  │
│偵二卷  │臺灣高雄地方檢察署109 年度偵緝字第368 號卷  │
│偵三卷  │臺灣高雄地方檢察署109 年度調偵緝字第57號卷  │
│審易卷  │本院110 年度審易字第415 號卷                │
│易字卷  │本院110 年度易字第184 號卷                  │
└────┴──────────────────────┘
附表
┌─────┬─────┬────┬──────┬─────────┐
│支票號碼  │票載發票日│票面金額│發票人      │付款人            │
├─────┼─────┼────┼──────┼─────────┤
│CA0000000 │107 年12月│34萬    │鴻煊有限公司│玉山銀行東台南分行│
│          │15日      │5,000 元│邢亜輝      │                  │
│          │          │（塗改為│            │                  │
│          │          │30萬元）│            │                  │
└─────┴─────┴────┴──────┴─────────┘